---
title: "Atividade 4"
author: Nayra Bento Côgo
output: html_document
date: "2025-05-15"
---

```{r setup, include=FALSE}
knitr::opts_chunk$set(echo = TRUE)
```

# Atividade 3

O **objetivo** da atividade é conseguirmos acessar um repositório de dados de ocorrência de espécies, inspecionar os dados, avaliar sua qualidade e fazer um mapa com as ocorrências.

Para isso deveríamos escolher um repositório e uma espécie de interesse.

O repositório escolhido foi o GBIF (Global Biodiversity Information Facility) em conjunto com o OBIS (Ocean Biodiversity Information System), uma vez que a espécie escolhida é marinha : *Callichirus major*

## Repositório GBIF

#### 1 Para alcançarmos o objetivo da atividade começamos instalando os pacotes "tidyverse" e "rgbif"

```{r instal. pacotes}
#instalando os pacotes
library ("tidyverse")
library ("rgbif")
library("dplyr")

```

#### 1.1 Utilizando a função "occ_data" fizemos uma busca simplificada das ocorrências no repositório do GBIF por meio do nome científico, número de identificação, país e outros. Com o foco na espécie escolhida aproveitamos também para selecionar apenas ocorrências que possuem coordenadas e sem problemas geoespaciais.

```{r checando as funções}
# checando as funcoes
occ_data

# baixando as ocorrencias
corrupto_gbif <- occ_data(scientificName = "Callichirus major", 
                      hasCoordinate = TRUE,
                      hasGeospatialIssue=FALSE)

# dimensoes
dim(corrupto_gbif)
```

#### 2 Verificamos o tamanho da tabela de dados (quantas observações e varíaveis).

```{r}
dim(corrupto_gbif$data)
```

#### 2.1 Entendendo a estrutura dos dados.

```{r}
# checar campos
corrupto_gbif$data %>% names
```

#### 2.1.1 Utilizamos a coluna issues pois ela indica problema já identificados pelo validador automático do repositório. Para conferir esse problemas utilizamos a função "gbif_issues".

```{r}
gbif_issues()
```

#### 2.1.2 Nessa etapa checamos os problema reportados e fazemos um pequeno tratamento utilizando a a função "strsplit" para individualizar os issues e conferi-lós.

```{r}
# checando os problemas reportados
issues_gbif <- corrupto_gbif$data$issues %>% 
  unique() %>% 
  strsplit(., "[,]") %>% 
  unlist()

gbif_issues() %>% 
  data.frame() %>% 
  filter(code %in% issues_gbif)
```

#### 2.2 Seguimos selecionando algumas varíaveis para a validação dos dados e futuras análises, como coordenadas, profundidade, nome da base de dados etc.

```{r}
corrupto_gbif1 <-  corrupto_gbif$data %>%
  dplyr::select(scientificName, acceptedScientificName, decimalLatitude, decimalLongitude,
                issues, waterBody, basisOfRecord, occurrenceStatus, rightsHolder, 
                datasetName, recordedBy, depth, locality, habitat) 
```

#### 2.3 Analisamos quantas ocorrências foram únicas aplicando a função "distinct" do pacote dplyr.

```{r}
corrupto_gbif1 <- corrupto_gbif1 %>% 
  distinct() 
```

#### 2.4 Aplicamos a função unique a cada coluna com um loop na função "lapply" para identificar todos os valores únicos presentes nos dados.

```{r}
# checando os niveis dos fatores
lapply(corrupto_gbif1, unique) 
```

#### 2.5 Para refirnarmos os nossos dados precisamos conferir se as coordenadas são válidas utilizando funções dos pacotes "CoordinateCleaner" e "bcd"

```{r}
library(bdc)
library(CoordinateCleaner)

# checando as coordenadas válidas e próximas a capitais (muitas vezes as coordenadas são erroneamente associadas a capitais dos países)

cl <- corrupto_gbif1 %>%
  CoordinateCleaner::clean_coordinates(species = "acceptedScientificName",
                                       lat = "decimalLatitude",
                                       lon = "decimalLongitude",
                                       tests = c("capitals", 
                                                 "centroids","equal", 
                                                 "gbif", "institutions", 
                                                 "outliers", "seas", 
                                                 "zeros"))
```

#### 2.5.1 Como algumas coordenadas podem estar em terra e estamos trabalhando com um animal de ambiente praial, esperamos que ele seja encontrado mais próximo a costa. Por isso, conferimos se não há coordenadas em terra muito discrepantes localizadas em terras firmes. Visualizamos as coordenadas por meio de um mapa usando o pacote "ggplot2".

```{r}
# verificando as coordenadas com flags
library(ggplot2)

# capitais (padrão é um raio de 10km)
ggplot() +
  borders("world", fill = "lightgray") +
  geom_point(data = cl, aes(x = decimalLongitude, y = decimalLatitude, color = `.cap`)) +
  coord_quickmap() +
  theme_classic()
```

#### 2.6 Nessa etapa verificamos se se os pontos de ocorrência estão corretamente localizados no mar, de acordo com a variável .sea

```{r}
# pontos no mar
ggplot() +
  borders("world", fill = "lightgray") +
  geom_point(data = cl, aes(x = decimalLongitude, y = decimalLatitude, color = `.sea`)) +
  coord_quickmap() +
  theme_classic()
```

#### 3 Fizemos uma limpeza dos nossos dados já que, usamos registros do GBIF e algum dado poderia demonstrar uma certa discrepância.

```{r}
# filtrando todas do dataset suspeito
corrupto_gbif_noDiveboard <- corrupto_gbif1 %>% 
  filter(!datasetName %in% c("Diveboard - Scuba diving citizen science"))

```

#### 3.1 Seguimos limpando os dado mais ao norte.

```{r}
corrupto_gbif_noDiveboard %>% 
  filter(decimalLatitude > 25) %>% 
  arrange(-decimalLatitude) %>% 
  data.frame()
```

#### 3.1.1 Mantemos os registros de latitude menor que 31 graus.

```{r}
corrupto_gbif_ok <- corrupto_gbif_noDiveboard %>% 
  filter(decimalLatitude < 31) 
```

#### 4 Checamos os nosso pontos através do mapa mundi por meio das coordenadas. Para isso carregamos as nossas bibliotecas "ggmap", "maps" e "mapdata"

```{r}
library(ggmap)
library(maps)
library(mapdata)

world <- map_data('world')

# checando os pontos

ggplot() +
  geom_polygon(data = world, aes(x = long, y = lat, group = group)) +
  coord_fixed() +
  theme_classic() +
  geom_point(data = corrupto_gbif_ok, aes(x = decimalLongitude, y = decimalLatitude), color = "red") +
  labs(x = "longitude", y = "latitude", title = expression(italic("Callichirus major")))

```

## Repositório OBIS

### Para o repositório do OBIS seguimos com os mesmos procedimentos que utilizamos no GBIF

#### 1 Utilizamos o pacote "robis" e a função occurrence deste pacote.

```{r}
## OBIS
corrupto_obis <- robis::occurrence("Callichirus major")
```

#### 1.1 As variavéis tem os mesmo nomes, já que tanto o OBIS quanto o GBIF utilizam o sistema DwC, mas os problemas reportados neste caso são indicados na coluna flags.

```{r}
# checando os dados
names(corrupto_obis)
```

#### 1.2 Filtramos os dados de ocorrências da espécies do trabalho e identificamos registros potencialmente problemáticos.

```{r}
corrupto_obis1 <- corrupto_obis %>% 
  dplyr::select(scientificName, decimalLatitude, decimalLongitude, bathymetry,
                flags, waterBody, basisOfRecord, occurrenceStatus, 
                datasetName, recordedBy, depth, locality) %>% 
  distinct()

# check problemas reportados (flags)
corrupto_obis1 %>% 
  distinct(flags)
```

#### 1.3 Nessa etapa usamos as flags para fitrar as ocorrências em terra.

```{r}
# check NA em datasetName
corrupto_obis1 %>% 
  filter(!flags %in% c("NO_DEPTH,ON_LAND", "ON_LAND", "DEPTH_EXCEEDS_BATH,ON_LAND"),
         is.na(datasetName)) %>% 
  distinct(waterBody)
```

#### 1.4 Verificamos se aida há ocorrências estranhas.

```{r}
# checando os niveis
corrupto_obis1 %>% 
  filter(!flags %in% c("NO_DEPTH,ON_LAND", "ON_LAND", "DEPTH_EXCEEDS_BATH,ON_LAND"),
         !is.na(datasetName),
         !waterBody %in% c("North Atlantic Ocean", "South Atlantic", "Gulf of Mexico")) %>% 
  lapply(., unique)
```

#### 1.6 Filtramos as ocorrências mais confiáveis e plotei esses dados em um mapa. Como não tivemos ocorrências no OBIS, não identificamos elas no mapa.

```{r}
# aplicando os filtros
corrupto_obis_ok <- corrupto_obis1 %>% 
  filter(!flags %in% c("NO_DEPTH,ON_LAND", "ON_LAND", "DEPTH_EXCEEDS_BATH,ON_LAND"),
         !is.na(datasetName),
         !waterBody %in% c("North Atlantic Ocean", "South Atlantic", "Gulf of Mexico"))

# plot
ggplot() +
  geom_polygon(data = world, aes(x = long, y = lat, group = group)) +
  coord_fixed() +
  theme_classic() +
  geom_point(data = corrupto_obis_ok, aes(x = decimalLongitude, y = decimalLatitude, color = waterBody)) +
  labs(x = "longitude", y = "latitude", title = expression(italic("Callichirus major")))

corrupto_obis_final <- corrupto_obis_ok %>% 
  filter(decimalLongitude > 0 | decimalLongitude > -100)
```

## UNINDO OS DADOS DO GBIF E OBIS

#### 1 Vamos comparar as colunas dos dois data frames.

```{r}
# unindo GBIF e OBIS
# vendo as diferencas
setdiff(names(corrupto_gbif_ok), names(corrupto_obis_ok))

```

```{r}
setdiff(names(corrupto_obis_final), names(corrupto_obis_final))
```

#### 2 Com os dados limpos do GBIF e OBIS, os dados foram padronizados e podemos plotar as ocorrências juntas.

```{r}
all_data <- bind_rows(corrupto_gbif_ok %>% 
                        mutate(repo = paste0("gbif", row.names(.))), 
                      corrupto_obis_final %>% 
                        mutate(repo = paste0("obis", row.names(.)))) %>%
  column_to_rownames("repo") %>% 
  dplyr::select(decimalLongitude, decimalLatitude, depth) %>% 
  distinct() %>% 
  rownames_to_column("occ") %>% 
  separate(col = "occ", into = c("datasetName", "rn"), sep = 4) %>%
  mutate(scientificName = "Callichirus major") %>% 
  dplyr::select(-rn)


# mapeando as ocorrencias
ggplot() +
  geom_polygon(data = world, aes(x = long, y = lat, group = group)) +
  coord_fixed() +
  theme_classic() +
  geom_point(data = all_data, aes(x = decimalLongitude, y = decimalLatitude, color = datasetName)) +
  #theme(legend.title = element_blank()) +
  labs(x = "longitude", y = "latitude", title = expression(italic("Callichirus major")))
```

#### 3 Os dados foram guardados.

```{r}
#salavando os dados em csv
write.csv(all_data, "occ_GBIF-OBIS_par_hepa.csv", row.names = FALSE)

```

